【裁判字號】    89,訴,2603
【裁判日期】    900131
【裁判案由】    偽造有價證券
【裁判全文】
臺灣高雄地方法院刑事判決                        八十九年度訴字第二六○三號
    公  訴  人  臺灣高雄地方法院檢察署檢察官
    被      告  乙○○
    選任辯護人  宋明政
右列被告因偽造有價證券案件，經檢察官提起公訴（八十八年度偵字第三○○○五號
、八十九年度偵字第一一一九號），本院判決如左：
    主  文
乙○○意圖供行使之用，而偽造有價證券，處有期徒刑貳年。偽造之付款人第一商業
銀行潮州分行支票號碼ＫＢ0000000號支票壹張、偽造之「丙○○」印章壹枚
均沒收之。
    事  實
一、乙○○於八十三年八月至十一月間，連續向甲○○詐借現款新台幣（以下同）三
    百萬元（詐欺部分業經另案判處有期徒刑確定），得款後即避不見面，至八十五
    年十一月間某日，與甲○○偶遇，經甲○○要求乃簽發本票三張以為保障，到期
    日分別為八十六年一月十日、二月十日、三月十日，然前二張本票到期均未兌現
    ，甲○○乃打電話要求乙○○另給予保障，乙○○為安撫甲○○，避免續受甲○○逼債，竟於八十六年二月間，在其父丙○○住處屏東縣萬巒鄉○○村○○路五
    十三號，意圖為自己不法之所有，竊取保險箱內之第一商業銀行潮州分行為付款
    人，丙○○○二五八四─一號帳戶之支票號碼0000000號支票一張（竊盜
    部分未經被害人即其父丙○○告訴），未經丙○○同意，意圖供行使之用，擅自
    於該支票上填載金額三百萬元，及票載發票日八十六年三月十二日，蓋用委由不
    知情之他人偽刻之「丙○○」私章，偽造該支票。隨即持該支票至甲○○當時在
    高雄市○○○路之住處交付予甲○○，嗣於八十六年三月十一日，丙○○經銀行
    告知有本件支票提示，始知上情。
二、案經甲○○告訴及臺灣高雄地方法院檢察署檢察官簽分偵查起訴。
        理  由
一、訊據被告乙○○矢口否認有本件犯行，於偵查中辯稱：本件三百萬元支票伊在其
    父丙○○住處保險箱取得，取得時已蓋有「丙○○」印文，金額及日期則未填載
    。甲○○與伊同在伊車上時，發現車上有該支票，伊有表明該支票印文與支票原
    留印鑑不符，但甲○○堅持要取走該支票以為保障，伊乃任由甲○○取走。支票
    上之金額及日期均係甲○○自行填載云云。於審理中辯稱：伊父丙○○之支票均
    係與印鑑同放於家中保險箱，家人均可自行開啟該保險箱，簽發丙○○之支票，
    但到期須自行支付票款。本件支票上之係「丙○○」印文係伊所誤取保險箱中另
    一顆「丙○○」印章所蓋用，因保險箱中印章甚多之故，且當時甲○○逼債甚緊
    ，趕著要用乃誤取而誤用，然交付甲○○之支票確係空白支票，未具備金額、發
    票日等內容，自非具流通性之有效票據，自不構成偽造有價証券云云。惟查（一
    ）、本件偽造之支票確係被告本人交付予告訴人甲○○用以保障債權之用，交付
    當時即已載明日期及金額等情，業經甲○○到庭指述明確，復有該偽造支票正反
    面影本及退票理由單各一紙在卷可按。又本件偽造支票之簽發確未經丙○○同意
    ，此亦據丙○○迭於偵審中指明在卷，並有屏東縣警察局內埔分局赤山派出所八
    十六年三月十一日工作日誌影本一張附卷可稽。（二）、被告於審理中已供承本
    件偽造支票之「丙○○」印文係伊本人所蓋，且當時甲○○逼債甚緊，伊趕著要
    用乃誤取而誤蓋等情明確。本件偽造支票係被告要交付予甲○○以為債權保障，
    藉此緩和甲○○逼債之舉動已屬明確。按被告積欠甲○○之借款為三百萬元，金
    額已係確定，雙方均未曾有爭執，該支票既係為保障該等債權而交付，依常理自
    應依債權金額三百萬元填載金額，並依約定填載發票日期，焉有甘冒無限風險，
    將金額及日期均空白，交由債權人甲○○任意填載之理。此對照被告先前簽發保
    障同一筆債權之本票三張，每張之金額及日期均由被告本人自填即可明瞭。被告
    所辯交付之支票係空白支票尚非可採。況縱認被告交付予甲○○之支票未填載金
    額、日期，然其既以蓋有「丙○○」印文之空白支票交付予甲○○，自屬以行為
    向甲○○表示業經發票人丙○○同意，授權甲○○自行填載以完成發票行為，亦
    無解於偽造本件支票之罪責。（三）、按支票乃流通性極高之有價証券，如有遭
    人偽造之情形，發票人所可能遭受之損害往往甚大，故發票人或支票保管人莫不
    妥善保管，簽發支票更均詳細記錄金額與到期日，以便到期存入足夠之現金以供
    執票人提示兌現。被告所辯本件其父丙○○之支票、印章均放於保險箱，其家人
    無論私用、公用，均可隨意蓋印簽發，既無專人管制，亦無發票記錄，已與支票
    之使用常情有違。況該本支票雖係放於保險箱，然簽發支票之印鑑則由被告之母
    謝鳳妹與支票分開保管，避免同時遺失之風險，此業經丙○○到庭陳述明白。且
    被告家中之經濟大權仍握於謝鳳妹之手，並未分家，家中生意所收帳款仍交由謝
    鳳妹統籌處理等情，亦經証人謝鳳妹、被告之兄林端賜、大嫂盧惠琴、二嫂陳枝
    香於審理中証述明確。據此而論，被告家中經濟大權既統一掌於其母謝鳳妹之手
    ，作為家中生意支付工具之本件支票焉有任由家中之人隨意簽發之理，且印章既
    另由謝鳳妹保管，更可見本件支票之簽發須經謝鳳妹同意，而非可任意為之。此
    觀之被告因無法取得謝鳳妹同意簽發本件支票，乃未能取得謝鳳妹保管之支票印
    鑑，致須另偽刻「丙○○」印章以完成本件偽造支票之犯行，更可明白。被告以
    其可任意簽發本件支票，非無權偽造云云置辯，實無可採。証人謝鳳妹、林端賜
    、盧惠琴、陳枝香到庭証稱本件支票家人確可任意簽發等語，無非迴護被告之詞
    ，洵非可採。被告未經丙○○或謝鳳妹之同意，擅取本件支票，又冒丙○○之名
    義簽發竊得之該支票予債權人甲○○，其偽造有價証券之犯行，自可認定。（四
    ）、被告於接獲甲○○要求簽發其父之支票後一星期始在丙○○之住處偽造本件
    支票，且蓋用「丙○○」印文之支票後，即自行駕車至甲○○住處，在其車上將
    支票交付甲○○等事實，業經被告供承明白，則被告蓋用支票上「丙○○」印章
    之時顯甚從容，並無他人在旁威逼或其它時間上之壓力甚明，被告所辯因急用而
    誤蓋「丙○○」印章云云顯非可信。再者，經比對本件支票之真正「丙○○」印
    文，與支票上偽造之印文大小、字體均明顯不同，依被告所供其在本案之前，即
    曾簽發丙○○之支票近二十次，焉有誤蓋印章而不自知之可能。（五）、本件偽
    造支票上印章不確定是否丙○○所用之私章，固經丙○○於審理中陳述在卷，惟
    丙○○已找不到該印章，此業經丙○○當庭陳述明白。被告對此雖辯稱：支票上
    之印章係放於保險箱內，伊用畢亦放回保險箱云云。然該印章若係原丙○○所用
    且置於保險箱內，且被告用畢亦放回保險箱，則焉有於案發後，竟無法找到之理
    。況既置於保險箱內，當屬重要用途之印章，豈有無法提出該印章曾使用之任何
    文件之可能。被告所辯爰非足採。此支票上之「丙○○」印文應係被告以委由第
    三人偽造之「丙○○」印章所偽造。綜上所述，被告所辯均無可採，其犯行事証
    明確，應堪認定。
二、被告未經丙○○同意，意圖供行使之用，擅自以偽造之丙○○印章蓋用於該支票
    上，並填載金額及票載發票日，偽造該支票並將該支票交付甲○○，加以行使之
    行為，核犯刑法第二百零一條第一項之偽造有價證券罪。被告委由不知情第三人
    偽造「丙○○」印章，應係偽造印章之間接正犯。被告偽造「丙○○」印章、印
    文之犯行，應為偽造有價證券行為之一部，應為偽造行為所吸收，不另論罪。又
    其偽造有價證券而復持以行使，其行使之輕行為吸收於偽造之重行為，亦不另論
    行使偽造有價證券罪。爰審酌被告係因遭債權人催逼舊債，一時失慮，乃竊取其
    父之空白支票加以偽造，持交債權人甲○○，以延緩甲○○之催索，並未以此犯
    行另行詐取任何財物，與一般偽造他人有價証券持以詐財之惡性顯屬有別，衡其
    情狀，顯可憫恕。爰依刑法第五十九條規定，酌量減輕其刑。另審酌被告擅自偽
    造他人名義之支票行使，業對他人權益造成危害，且犯後仍因畏罪而虛詞卸責等
    一切情狀，酌情量處如主文所示之刑。本件偽造支票一張係偽造之有價証券，依
    刑法第二百零五條之規定，不問屬於被告與否，沒收之。至偽造之「丙○○」印
    章一枚，雖未扣案，然亦無證據足認業已滅失，依同法第二百十九條之規定，不
    問屬於被告與否，亦宣告沒收之。至支票上偽造之「丙○○」之印文，係屬偽造
    支票之一部分，偽造支票既已宣告沒收，自無庸另對支票上之偽造印文為沒收之
    諭知。
據上論斷，應依刑事訴訟法第二百九十九條第一項前段，刑法第二百零一條第一項、
第五十九條、第二百零五條、第二百十九條，罰金罰鍰提高標準條例第一條前段，判
決如主文。
本案經檢察官陳登燦到庭執行職務。
中      華      民      國    九十    年      一      月    三十一    日
                                  臺灣高雄地方法院刑事第七庭
                                      法  官  蔡  國  卿
右正本證明與原本無異。
如不服本判決，應於判決送達後十日內，向本院提出上訴狀。
                                      書記官  邱  靜  銘
中      華      民      國    九十    年      二      月      二      日
附錄論罪科刑法條刑法第二百零一條第一項：
意圖供行使之用，而偽造、變造公債票，公司股票或其他有價證券者，處三年以上十
年以下有期徒刑，得併科三千元以下罰金。


司法院資訊處製作；財團法人民間司法改革基金會備份。
